【裁判字號】    97,財管,60
【裁判日期】    970530
【裁判案由】    指定遺產管理人
【裁判全文】
臺灣高雄地方法院民事裁定              97年度財管字第60號
                                      97年度財管字第80號
聲  請  人  財政部臺灣省南區國稅局
法定代理人  甲○○
聲  請  人  吳慧貞
            鄭宗在
上聲請人聲選任被繼承人丙○○之遺產管理人事件，本院裁定如
下：
  主  文
選定乙○○（身分證統一編號：Ｚ000000000號）為被繼承人丙○
○（男，民國○ 年○ 月○○日生，身分證統一編號：Ｚ000000000號
，96年8月9日歿）之遺產管理人。
准對被繼承人丙○○之繼承人為承認繼承之公示催告。
被繼承人丙○○之繼承人，應自前項公示催告最後登載新聞紙之
日起，柒個月內承認繼承，上述期限屆滿，無繼承人承認繼承時
，被繼承人丙○○之遺產，於清償債權，並交付遺贈物後，如有
剩餘即歸屬國庫。
程序費用由被繼承人丙○○之遺產負擔。
  理  由
一、(一)按「繼承開始時，繼承人之有無不明者，由親屬會議於1
    個月內選定遺產管理人，並將繼承開始及選定遺產管理人之
    事由，向法院報明」、「無親屬會議或親屬會議未於前條所
    定期限內選定遺產管理人者，利害關係人或檢察官，得聲請
    法院選任遺產管理人，並由法院依前項規定為公示催告」、
    又「先順序繼承人均拋棄其繼承權時，由次順序之繼承人繼
    承，其次順序之繼承人有無不明或第四順序之繼承人均拋棄
    其繼承權者，準用關於無人承認繼承之規定」，民法第1177
    條、第1178條第2 項、第1176條第6 項分別定有明文。(二)又
    「遺產稅之納稅義務人如左：一、有遺囑執行人者，為遺囑
    執行人。二、無遺囑執行人者，為繼承人及受遺贈人。三、
    無遺囑執行人及繼承人者，為依法選定遺產管理人。其應選
    定遺產管理人，於死亡發生之日起六個月內未經選定呈報法
    院者，或因特定原因不能選定者，稽徵機關得依非訟事件法
    之規定，申請法院指定遺產管理人。」亦為遺產及贈與稅法
    第6條所明定。
二、聲請意旨略以：(一)被繼承人丙○○於民國（下同）96年8 月
    9 日死亡，其遺留財產總計新臺幣（下同）3556萬7238元無
    人繼承，聲請人財政部臺灣省南區國稅局爰依遺產及贈與稅
    法第6 條第2 項暨非訟事件法第149 條第1 項規定提出聲請
    選任財政部國有財產局臺灣南區辦事處為遺產管理人；(二)被
    繼承人丙○○生前於92年12月16日將其所有坐落高雄縣鳳山
    市○○段大老衙小段145-59地號土地信託登記予聲請人吳慧
    貞，嗣丙○○死亡，聲請人向地政機關申辦信託財產歸屬登
    記，主管機關認為原信託契約抵觸信託法第34條規定應予修
    正受益比例並辦妥信託內容變更登記為由駁回聲請人之申辦
    案，但因被繼承人死亡，其無配偶子嗣，其父母、兄弟姊妹
    及祖父母均已死亡，均合法繼承人，無從申辦信託內容變更
    登記，而乙○○係被繼承人丙○○之表弟，在丙○○過世前
    20年間均由乙○○照顧，對丙○○簽訂前揭前揭財產信託契
    約及約定由聲請人吳慧貞承擔待償丙○○以該信託財產所負
    第一銀行900 萬元債務乙事知之甚詳，爰聲請選任乙○○為
    遺產管理人等語。
三、經查：(一)聲請人主張之前揭事實，分別據聲請人財政部臺灣
    省南區國稅局提出被繼承人丙○○繼承系統表及相關戶籍資
    料、遺產稅課稅資料參考清單、股票及存款資料為證；亦經
    聲請人吳慧貞、鄭宗在提出土地信託契約書、內政部97年1
    月30日函文、高雄縣鳳山地政事務所土地登記案件駁回通知
    書為證，是揆諸首揭法條規定與說明，聲請人財政部臺灣省
    南區國稅局依既屬遺產及贈與稅法第6 條所指稽徵機關；聲
    請人吳慧貞、鄭宗在則係信託契約之受益人，自應屬利害關
    係人無疑。(二)又被繼承人丙○○未婚、其父母、兄弟姊妹、
    祖父母均已死亡，復查無其他被繼承人丙○○之合法繼承人
    存在，則揆諸首揭法條之規定，被繼承人丙○○之遺產自應
    準用關於無人承認繼承之規定，而被繼承人丙○○之親屬會
    議並未於死亡發生之日起1 個月內選定遺產管理人呈報本院
    ，是聲請人基於利害關係人之地位，向本院聲請選任丙○○
    之遺產管理人，當屬有據。(三)本院審酌被繼承人丙○○既無
    繼承人，而財政部國有財產局臺灣南區辦事處以97年5 月15
    日台財產南接字第0970008018號函覆本院稱本案計有遺債大
    於遺產之虞，為避免其代管私人遺產之管理費用無法由被繼
    承人遺產歸墊，導致利用全民資源負擔個人私務之支出而認
    不適宜擔任本案遺產管理人等詞（見本院97年財管字第60號
    卷第19頁），另沈天賞則於97年5 月27日具狀向本院表示「
    被繼承人丙○○於96年8 月9 日死亡，無繼承人，聲明人是
    丙○○表弟，對其財產信託及欠銀行債務等情形相當瞭解，
    我曾在丙○○生前對其承諾，在他死後，我會替他處理上述
    問題。為信守對死者的承諾，僅聲明願意擔任陳宏毅遺產管
    理人」等詞（見本院97年度財管字第80號卷）等情狀，認為
    沈天賞係被繼承人丙○○之表弟，既有意願且前向丙○○許
    諾，定能恪以善良管理人之注意義務妥適處理被繼承人之遺
    產事宜，爰選任乙○○為被繼承人丙○○之遺產管理人，併
    依民法第1178條第1 項規定為承認繼承之公示催告。
四、程序費用負擔之裁判依據：依非訟事件法第157 條，裁定如
    主文所示。
中    華    民    國    97    年    5     月    30    日
                  家事法庭法  官  楊智守
上為正本係照原本作成
如對本裁定抗告須於裁定送達後10日內向本院提出抗告狀
中    華    民    國    97    年    5     月    30    日
                          書記官  蘇  豫


司法院資訊處製作；財團法人民間司法改革基金會備份。
